【裁判字號】    99,重上更(三),134
【裁判日期】    991112
【裁判案由】    貪污治罪條例
【裁判全文】
臺灣高等法院刑事判決           99年度重上更(三)字第134號
上  訴  人
即  被  告  甲○○
選任辯護人  張雙華律師
上列上訴人因貪污治罪條例案件，不服臺灣臺北地方法院97年度
訴字第212號，中華民國97年3月18日第一審判決（起訴案號：臺
灣臺北地方法院檢察署96年度偵字第24926號），提起上訴，經
判決後，由最高法院發回更審，本院判決如下：
    主  文
原判決撤銷。
甲○○無罪。
    理  由
一、公訴意旨略以：被告甲○○前為臺北市殯葬管理處（下稱殯
    葬處）第四課課長，綜理、監督該課業務，並兼管零用金支
    用，為依法令服務於地方自治團體所屬機關，而具有法定職
    務權限之人員。又零用金係用於零星採購，成立零用金帳戶
    之目的在於靈活支付小額採購開銷，故零用金經管單位對已
    開支之零用金，應依規定隨時檢齊有關支出原始憑證，編具
    零用金開支清單，送由會計部門依規定手續處理撥還，以利
    迅速週轉。詎被告明知零用金之支用規定，竟不遵法令，於
    95年8月17日下午某時，向承辦物品保管、零用金保管等業
    務之課員段彥謊稱：「因處長要請客，必須先動用零用金新
    台幣（下同）26,500元」云云，使不知情之段彥轉向負責該
    課零用金撥補之工友林靜鈴告稱課長要動支零用金，因林靜
    鈴當時手上所持有之現金僅餘8,500元，遂向被告請示，適
    因殯葬處二館地下室服務中心（指家屬休息區熟食部，下同
    ）拆除工程有臨時工之工資須先支付，被告乃請林靜鈴先將
    該8,500元交給該課電工張美星，用以支付臨時工拆除費（
    此部分被告並未圖得自己或其他私人不法利益），其後於同
    月19日某時，段彥復請林靜鈴將被告所稱處長請客費用不足
    之18,000元交予被告，不知情之林靜鈴乃自前1日所提之現
    金中，取出18,000元交予被告，被告明知處長並無在外飲宴
    等費用支出，其亦未持有任何零星採購等支出之原始憑證，
    竟圖取得挪用前開款項之不正利益，違背法令收受上開款項
    後供己使用。嗣同年9月4日，會計室至第四課查核零用金支
    用情形，發現短少26,500元，林靜鈴向會計人員表示係被告
    支用，但尚未檢附單據核銷，被告得知後，始於95年9月4日
    會計室查帳後歸墊上開款項，惟被告已獲得不法使用18,000
    元達半個月之不正利益。因認被告涉有貪污治罪條例第6條
    第1項第4款之圖利罪嫌云云。
二、公訴人認被告涉犯上開犯行，無非係以被告於法務部調查局
    臺北市調查站（下稱調查局）詢問時及檢察官偵查時之供述
    ，證人段彥、林靜鈴、林世崇、蘇聰杞、羅來進、張美星之
    證述，及台北市營建工程空氣污染防制費首期申報書、空氣
    污染防制費繳款書各2份、電連存帳或支票存帳清單1份、被
    告95年9月13日之便簽、被告95年10月9日之報告、台北市殯
    葬管理處會計室簽、查核報告等資料，為其主要之論據。訊
    據被告固坦承：伊原擔任殯葬處第四課課長，零用金支出之
    管理為第四課業務之一，伊確有於上開時、地向段彥表示須
    支用零用金26,500元，林靜鈴亦有先後將零用金8, 500 元
    、18,000元交付伊，而其中8,500元用於支付臨時工工資，
    及於知悉會計室查帳後，立即歸墊上開款項等情，惟堅決否
    認涉有圖利犯行，辯稱：伊是向段彥說明零用金之使用規定
    ，如處長要吃飯，也可以動用零用金，但不能超過10,0 00
    元，伊是因公務上需要，要動支零用金26,500元，伊當時並
    沒有向段彥說是處長要請客。而上開26,500元中，8,500 元
    用於直接支付拆除清運費用，其餘18,000元，是要支付於領
    款之前即已經購買，但尚未核銷的費用，如茶葉、表框、文
    具等費用，及預備購買但尚未採購的費用。伊將取得之18
    ,000元放置在抽屜內，尚未動用，會計室查帳時，伊在外洽
    公，未能即時提出上開零用金供查核，伊於知悉查核後，已
    立即將上開款項歸還等語。
三、按犯罪事實應依證據認定之，無證據不得認定犯罪事實；又
    不能證明被告犯罪或其行為不罰者，應諭知無罪之判決。刑
    事訴訟法第154條第2項、第301條第1項分別定有明文。又認
    定不利於被告之事實，須依積極證據，苟積極證據不足為不
    利於被告事實之認定時，即應為有利於被告之認定，更不必
    有何有利之證據（最高法院30年上字第816號判例要旨參照
    ）。而刑事訴訟法上所謂認定犯罪事實之證據，係指足以認
    定被告確有犯罪行為之積極證據而言，該項證據自須適合於
    被告犯罪事實之認定，始得採為斷罪資料。如未能發現相當
    證據，或證據不足以證明，自不能以推測或擬制之方法，以
    為裁判之基礎。而刑事訴訟上證明之資料，無論其為直接或
    間接證據，均須達於通常一般之人均不致有所懷疑，而得確
    信其為真實之程度，始得據為有罪之認定，若其關於被告是
    否犯罪之證明未能達此程度，而仍有合理性懷疑之存在，致
    使無從形成有罪之確信者，根據「罪證有疑，利於被告」之
    證據法則，即不得遽為不利被告之認定（最高法院29年上字
    第3108號、40年台上字第86號、76年台上字第4986號判例意
    旨參照）。
四、經查：
（一）證據能力部分
      按被告以外之人於審判外之言詞或書面陳述，除法律有規
      定者外，不得作為證據；又被告以外之人於審判外之陳述
      ，雖不符合同法第159條之1至第159條之4之規定，但經當
      事人於審判程序同意作為證據，法院審酌該言詞陳述或書
      面陳述作成時之情況，認為適當者，亦得為證據。當事人
      、代理人或辯護人於法院調查證據時，知有第159條第1項
      不得為證據之情形，而未於言詞辯論終結前聲明異議者，
      視為有前項之同意。刑事訴訟法第159條之1第1項及第159
      條之5分別定有明文。查本判決下列所引用之各該被告以
      外之人於審判外之陳述，雖屬傳聞證據，惟當事人本院審
      理中均表示同意作為證據，且迄至言詞辯論終結前亦未再
      聲明異議，本院審酌上開證據資料製作時之情況，尚無違
      法不當及證明力明顯過低之瑕疵，亦認為以之作為證據應
      屬適當，故依刑事訴訟法第159條之5規定，認前揭證據資
      料均有證據能力。
（二）實體部分
   1、按貪污治罪條例第6條第1項第4款之圖利罪，於90年11月7
      日修正為：「對於主管或監督之事務，明知違背法令，直
      接或間接圖自己或其他私人不法利益，因而獲得利益者」
      ，其修正理由謂：「第1項第4款、第5款圖利罪修正為結
      果犯。俾公務員易於瞭解遵循，避免對『便民』與『圖利
      他人』發生混淆，而影響行政效率。爰將本條圖利罪修正
      以實際圖得利益為構成要件。」（此條文於98年4月22日
      雖再次修正，惟係針對條文中「明知違背法令」的概括規
      定修正為「明知違背法律、法律授權之法規命令、職權命
      令、自治條例、自治規則或委辦規則或其他對多數不特定
      人民就一般事項所作對外發生法律效果之規定」，以杜爭
      議，其他文字部分未再修正）。是貪污治罪條例第6條第1
      項第4款圖利罪之構成要件，於90年11月7日修正為「對於
      主管或監督之事務，明知違背法令，直接或間接圖自己或
      其他私人不法利益，因而獲得利益者」，其中所定「因而
      獲得利益者」，係將原定之舉動犯（不以得利為構成要件
      ），改為結果犯，且無未遂犯之處罰，而異於修正前之條
      文，其犯罪構成要件已大幅限縮。故公務員雖有圖利之犯
      意與犯行，如其本人或其圖利之對象未因而獲利者，即屬
      不罰（最高法院92年度台上字第776號、92年度台上字第
      3126號判決意旨參照）。經查：
    (1)被告原為殯葬處第四課課長，關於零用金之管理使用，係
      屬該課課長職務所掌理之事項一節，為被告所自承，並有
      殯葬處98年1月6日函檢附職務說明及組織規程可佐（見上
      更一卷第40至44頁）。又殯葬處會計室於95年9月4日派員
      至第四課查核零用金支出，第四課保管零用金額度為180,
      000元，當日銀行存款餘額為132,986元及手存現金有20,
      514元，合計153,5 00元，所短少之26,500元，為被告所
      支領等事實，亦為被告所坦承，並有殯葬處會計室查核報
      告書1份附卷可證（見他字卷第9至12頁），且證人即負責
      保管零用金之林靜鈴於偵查時亦證稱：會計室查帳後，被
      告當天就歸墊26,500元等語（見偵查卷第53頁），是被告
      有支領26,500元零用金，迄95年9月4日會計室查帳後才歸
      還之事實，應堪認定。
    (2)被告否認係以「處長請客為由」支領零用金26,500元，惟
      證人段彥於偵查時證稱：調查局筆錄實在，26,500元是被
      告借支，是95年8月17日下午，被告說「處長要跟人家應
      酬吃飯，所以要借26,500元」，伊就要林靜鈴從零用金中
      拿出該筆款項，但當天林靜鈴手上只有現金8,500元交給
      被告，後於8月18日再將18,000元交給被告，但被告一直
      未還，到95年9月4日會計查帳發現後才還。如果老板（按
      即處長）要應酬請款，還沒有單據，動用零用金應該不符
      合規定，但被告說老板要用等語（見偵查卷第18頁、第59
      頁）；於原審時亦證稱：伊在第四課是保管殯葬處零用金
      及採購、車輛的管理。零用金由伊委託助理林靜鈴小姐在
      保管。零用金的額度及支付的流程：10,000元以下支出才
      算是零用金，支領零用金的流程就是有兩個方式，一個是
      要去買東西的人，先向我借支，然後拿發票或收據回來核
      銷；另外一種就是東西先買後來再行核銷。是有預借制度
      。要預支之前要先告訴伊，然後再由伊告訴林靜鈴，再請
      林靜鈴付款。被告跟伊說因為機關首長要應酬請吃飯，所
      以要預支26,500元，雖超過10,000元，伊也同意，因為被
      告是伊的直屬長官。請吃飯的錢可以零用金支付，就算超
      過10,000元也可以，因為吃飯要付帳。我們機關的一般購
      買文具及茶葉的支出有固定的採買，10,000元以下就可以
      零用金支付等語（見原審卷第51至59頁）明確。而被告於
      調查局詢問時陳稱：有以「譬如首長請吃飯需先支付等」
      為由，指示段彥由零用金交付伊26,500元等語（見偵查卷
      第7頁背面），其於偵查時復陳稱：「除了老板請吃飯，
      我有講二、三件共26,500元」等語（見偵卷第59頁），至
      原審自行詰問證人段彥時，亦陳稱：「我有說老闆要請吃
      飯，還有說到其他原因，借支的時侯，我是不是這樣講？
      」等語，證人段彥答以：「沒有說到其他原因，因為如果
      要支付其他原因，我就不可能借他，因為首長有特支費，
      要核銷比較快，除了吃飯，我不可能借他。」等語（見原
      審卷第59頁），顯見被告於調查局、偵查及原審時，均不
      否認「處長要請吃飯」為其向段彥表示要請領零用金時之
      事由之一。證人段彥與被告並無私人恩怨，自無誣陷被告
      之必要，且證人段彥於原審時亦證稱，被告有保管零用金
      之權限，自承其允被告因上開事由借支零用金逾10,000元
      係違反規定，但一再強調因為「首長請吃飯有特支費」核
      銷比較快才願讓被告借支，再參酌被告上開有關「處長要
      請吃飯」為其向段彥支領零用金事由之一之陳述，足認證
      人段彥所證非虛，被告確有以「處長要請客」為由，支領
      26,000元零用金。又殯葬處處長林世崇於調查局及檢察官
      訊問時證稱：從未與被告私下外出應酬吃飯，被告所述「
      處長應酬要借錢」並不實在等語（見偵查卷第15頁背面、
      原審卷第39至41頁），是被告以不實之理由支領零用金
      26,500元之事實，固堪認定。
    (3)然貪污治罪條例第6條第1項第4款之圖利罪，以實際圖得
      利益為構成要件，亦即該罪為結果犯，公務員縱有圖利之
      犯意與犯行，如其本人或其圖利之對象未因而獲利者，仍
      不得以該罪責相繩，有如前述，是本案被告以不實之理由
      支領零用金26,500元後，如何使用該公款及獲得如何之不
      法利益？即攸關其所為是否成立圖利罪之認定。查：
    、被告所支領上開零用金中之85,00元，係由被告指示林
        靜鈴直接交付予殯葬處第四課電工張美星，用以支付臺
        北市殯葬管理處二館地下室服務中心拆除工程之臨時工
        工資一節，業據證人張美星於調查局及偵查時證述屬實
        （見偵查卷第29、30、60頁），核與證人林靜鈴於偵查
        時證稱：被告說要支付清運費，當時伊手邊只有8,500
        元，被告從口袋內拿出4,000元，湊成12,500元要伊交
        給張美星，所以伊直接將錢交給張美星等語相符（見偵
        查卷第20頁），是被告所支領之上開零用金中之8,500
        元，係用以支付殯葬處二館地下室服務中心拆除工程之
        臨時工工資，此部分係用於公務，並無圖自己或其他私
        人不法利益之事實，應堪認定（公訴意旨亦同此認定）
        。
    、被告支領之其餘零用金18,000元部分，被告先於95年9
        月13日以簽呈表示係用於「處本部、二館設施改善及漏
        水整修工程及第一殯儀館設施改善及漏水整修工程兩項
        工程之空污費繳納」，有被告所擬便箋1紙附卷可證（
        見偵查卷第12頁），後於95年10月9日以報告表示係用
        於「拆除移置遭占用區域之隔間及器具所須之拆除、清
        運費用」（見偵查卷第13頁報告書），至偵查及原審時
        則陳稱：18,000元係用於購買茶葉禮盒、表框、文具及
        農藥採購等，因為沒有預算，單據送到會計室沒有核准
        ，就由伊自行墊付，單據已沒有保留云云（見偵查卷第
        60 頁、原審卷第17頁），再於本院審理時提出26,500
        元預備支付明細表，列舉領取上開零用金原欲使用之項
        目，除支付張美星所請臨時工之工資85,00元外，其餘
        項目或因單據遭會計室核退，無法辦理核銷，致其購買
        後自行負擔或由廠商自行吸收，或尚未購買，致上開零
        用金均未動支云云（見上更一卷第71頁）。是被告就18
        ,000元之用途為何，前後陳述不一，復未能提出相關憑
        證以供查證，其真實性固非無疑，然證人林靜鈴於調查
        局及偵查時，均證稱於會計室查核當日中午，被告即歸
        還上開款項等語（見偵查卷第20、53頁），是被告既於
        查帳當日能立即提出上開金額之款項歸還，自亦無從率
        爾推認其確已將上開款項挪用，並因而獲有利益。況認
        定犯罪事實應依證據，為刑事訴訟法所明定，故被告否
        認犯罪事實所持之辯解，縱屬不能成立，仍非有積極證
        據足以證明其犯罪行為，不能遽為有罪之認定（最高法
        院30年上字第1831號判例意旨參照），是縱認被告有關
        其支領零用金18,000元部分，係為公務使用，因未能核
        銷或尚未購買，故未動支之辯解，無從遽信，但公訴人
        仍應就被告已將領得之零用金不法使用，圖得不法利益
        ，並已獲得利益之犯罪構成要件事實，負積極之舉證責
        任。惟公訴意旨僅泛稱被告違背法令收受上開零用金後
        「供己使用」，取得使用上開款項半個月之不正利益云
        云，並未舉出憑以認定該構成要件事實之積極證據。此
        外，本院復查無其他證據證明被告已將領得之零用金不
        法使用，並已取得不法利益，自非得以推測或擬制之方
        法，認定被告有此部分之犯行。是依「罪證有疑，利於
        被告」原則，自無從認定被告有將上開零用金挪供己用
        ，並已因而獲得利益。
   2、綜上所述，縱被告有以不實理由（即佯稱「處長請吃飯」
      為由）借領零用金，並於取得零用金後，未在借款日起3
      日內檢支出憑證辦理核銷，所為縱有違反行政院頒布之「
      出納管理手冊」關於零用金作業程序之規定，但既無證據
      證明其有將領得之零用金，挪供非公務使用，圖得自己或
      其他私人不法利益，並已因而獲得利益之事實，揆諸首開
      說明，其所為尚非得以貪污治罪條例第6條第1項第4款之
      圖利罪相繩。至其是否有行政責任，及應否受行政懲處，
      係屬另一問題。本案公訴人所舉之諸項證據，經本院審酌
      後，認不足以認定被告涉有圖利犯行，此外，復查無其他
      積極證據足資證明被告確有公訴意旨所指之犯行，自應諭
      知被告無罪之判決。原審未詳酌及此，對被告遽予論罪科
      刑，自有違誤，被告上訴否認犯罪，執此指摘原判決不當
      ，為有理由，應由本院撤銷原判決，改諭知被告無罪之判
      決。
據上論斷，應依刑事訴訟法第369條第1項前段、第364條、第301
條第1項前段，判決如主文。
本案經檢察官黃騰耀到庭執行職務。
中    華    民    國    99    年    11    月    12    日
                  刑事第五庭審判長法  官  李英勇
                                  法  官  劉秉鑫
                                  法  官  白光華
以上正本證明與原本無異。
檢察官如不服本判決，應於收受送達後10日內向本院提出上訴書
狀，其未敘述上訴之理由者並得於提起上訴後10日內向本院補提
理由書（均須按他造當事人之人數附繕本）「切勿逕送上級法院
」。
                                  書記官  廖鴻勳
中    華    民    國    99    年    11    月    12    日

司法院資訊處製作；財團法人民間司法改革基金會備份。
